【裁判字號】    90,上易,331
【裁判日期】    900417
【裁判案由】    妨害公務
【裁判全文】
臺灣高等法院臺南分院刑事判決            九十年度上易字第三三一號  Ａ
      上  訴  人
      即  被  告  甲  ○  ○
      選任辯護人  賴  鴻  鳴  律師
右列上訴人因妨害公務等案件，不服臺灣臺南地方法院八十八年度易字第二四二三號
中華民國八十九年十二月二十八日第一審判決（起訴案號：臺灣臺南地方法院檢察署
八十八年度偵字第九九一九號，及移送併辦八十九年度偵字第六六三號），提起上訴
，本院判決如左：
      主      文
上訴駁回。
      事      實
甲○○為執業律師，於民國（下同）八十八年七月二十一日，受他人委任為因涉犯賭
博罪，而於同日為警查獲之蕭素琴之辯護人，遂於同日二十三時五十分許，至臺南縣
警察局永康分局復興派出所，在派出所值班檯處之公眾得出入場所，向當時之值班警
員乙○○，出示臺南律師公會證件，表示其為律師，欲行辯護人之職務，乙○○見其
未提出委任狀，遂本於職責要求其提出委任狀，並表示沒有委任狀，不能確認其出示
之律師證件是否真實，詎其見狀，明知乙○○係依法執行職務之公務員，竟基於公然
侮辱乙○○之故意，以「姦你娘（閩南語），你怎麼可以說我的會員證是假的？」等
語，而於該公眾得進入洽公之派出所內，當場公然侮辱依法執行職務中之公務員乙○
○，旋為當日亦在該派出所內執行公務之檢察官當場查獲。案經臺灣臺南地方法院檢
察署檢察官自動檢舉偵查起訴及移送併辦。
      理      由
一、訊據上訴人即被告甲○○，固不諱言其係執業律師，有於右揭時地，受人委託欲
    充任辯護人，惟因未提出委任狀，為執勤警員乙○○質疑其身分時，曾對該警員
    乙○○講稱：「姦你娘（閩南語），你怎麼可以說我的會員證是假的？」等語之
    事實；惟矢口否認有何侮辱依法執行職務之公務員、及公然侮辱等犯行，並辯稱
    ：「姦你娘」一語，係其口頭禪，因一時情緒激動失控脫口而出，本無侮辱之意
    ，且觀諸當日其稱：「姦你娘，你怎麼可以說我的會員證是假的？如果是你認為
    是假的，可以給我法辦。」等語前後語意，益證其主觀上確無侮辱意思，況警員
    乙○○當時不予其執行辯護人之職務，亦係消極不執行職務，並非依法執行職務
    云云。然查：
（一）被告於八十八年七月二十一日二十三時五十分許，在臺南縣警察局永康分局復
      興派出所值班檯處，曾對當時值班警員乙○○講稱「姦你娘」一語，已迭據被
      告先後在歷次偵審中供承不諱，核與被害人即警員乙○○在偵查中指稱：「我
      當時是值班勤務，坐在值班檯上，林律師就進來，說他是律師，也拿出律師公
      會的會員證，然後我問他是否有委任狀，並質疑該張證件之真實性，後來林律
      師就把會員證丟在值班檯，並出口罵我『姦你娘』三字經」（見偵查卷第四至
      五頁），繼在原審指稱：「他（被告）說要為大灣地區被查獲案件辯護，當時
      他只說大灣地區的，沒有說為誰辯護，就出示律師公會證件給我看，因他沒提
      出委任狀，所以我質疑說『你沒有委任狀，我怎麼知道證件是真的還是假的？
      』，通常律師受委任都會有委任狀，我值勤確認都會看委任狀，被告就把證件
      丟在值班檯，出口罵『姦你娘』三個字，又說『你怎麼可以質疑我的證件是假
      的？』，因為被告很大聲，所以檢察官在裡面聽到就出來處理了‧‧‧通常來
      警局，律師都會拿委任狀，不然也要寫十行紙受委任」（見原審卷第八二至八
      三頁）各等語，及證人丁保平在原審證稱：「當天是備勤，當天被告進來時，
      我剛好站在乙○○後面一步，發生過程我有看到，被告那時進來時，他有拿會
      員證給乙○○說要替這件電玩案的人辯護，他有說要替某某人辯護，那人名字
      我聽不清楚，當天有檢察官在派出所內查案，所以我們查的比較嚴，當時值班
      員警說『你沒有拿委任狀，不能辯護』，被告有先拿會員證給乙○○，乙○○
      有接過來說『你沒有委任狀，我怎麼知道會員證是真的還是假的？』，被告就
      把會員證丟在值班檯上，並講一些對我們服務態度批評的話」（見原審卷第八
      十三頁）各等語，大致相符。顯見被告當時確有對值班警員乙○○講稱「姦你
      娘」一語，已至為明灼。
（二）被告至復興派出所時，警員乙○○係身著警察制服，且坐於值班檯內等情，既
      亦為被告所自承，且觀被告亦知向警員乙○○表示欲執行辯護人職務，足見被
      告當日確知警員乙○○係依法執行勤務中，再參以證人丁保平在偵查中證稱：
      「他（被告）好像有喝點酒，但是神智還是很清楚。」等語（見偵查卷第四頁
      ），及被告當日尚能前往派出所表示欲執行辯護人之職務二情，益見被告確實
      知悉警員乙○○係依法執行勤務中無訛。雖被告上訴指稱警員乙○○依法無權
      盤查及質疑其律師身分云云；然按警察法第九條明定：「警察依法行使左列職
      權：一、發佈警察命令。二、違警處分。三、協助偵查犯罪。四、執行搜索、
      扣押、拘提及逮捕。五、行政執行。六、使用警械。七、有關警察業務之保安
      、正俗、交通、衛生、消防、救災、營業建築、市容整理、戶口查察、外事處
      理等事項。八、其他應執行法令事項。」，而警察單位之偵訊室，乃治安機關
      調查犯罪、訊問犯罪嫌疑人之要地，並非任何人可自由進出，律師並無任意進
      入警察單位偵訊室等公署內部辦公廳舍之權力，值班警員若對欲出入人等之身
      分、目的有所質疑，自得本於維護警局人員、犯罪嫌疑人及業務保安之職責，
      查核其身分及其來意；被告當日雖曾出示律師證件，惟律師人數眾多，自難要
      求警員認識全國律師，況被告當時雖稱欲執行辯護人職務，然就其當事人之姓
      名亦僅知「素琴」，又未提出委任狀，復因欲保守業務上知悉之秘密，未向警
      員告知委任人之姓名，凡此種種均足使警員乙○○難以確認其身分及來意，而
      警員乙○○當時為值班警員，身負注意並過濾欲進入派出所之往來人等職責，
      見前來表明其係律師之被告，因有諸多與律師受任辯護人慣行程序不同之疑點
      ，乃予以質疑，應屬合法職務權力之行使，難認有何違法失職之處。被告稱乙
      ○○警員無權或未依法執行職務云者，尚有誤會。
（三）按言語內容若達足以貶損他人社會評價，侵害他人人格者，即屬侮辱之範疇。
      而「姦你娘」一語以閩南語發音者，具有貶損相對人之人格，甚已辱及相對人
      之尊長，於現今社會係對相對人非常嚴重之侮辱，此乃眾所周知之事。被告身
      為律師，理應具有高度學識專業能力與社會經驗，其執行之辯護人業務，對所
      擔任之當事人之人身自由、財產安全均具有深遠影響，若非對自我有足夠之控
      制能力，焉能執行此等業務？是其雖辯稱：「姦你娘」一語係其「口頭禪」，
      一時情緒激動失控脫口而出，並無侮辱之意云云，顯與其應有之專業素養不相
      當，難予輕採。又被告雖迭辯稱其稱「姦你娘」一語全文，應係「姦你娘（閩
      南語），你怎麼可以說我的會員證是假的？如果你認為是假的，可以給我法辦
      。」云云，且警員乙○○在偵查中亦曾承認「被告曾說假如是假的，你可以法
      辦。」等語；惟查警員乙○○在原審已明確供陳：「我並沒有聽到被告說『如
      果這是假的，你可以法辦』」等語，另證人丁保平在原審亦證稱：「（被告有
      無說過：如果證件是假的，可以把我法辦？）我沒有記得他有說過這句話。」
      （均見原審卷第八二至八四頁）各等語在卷，再參諸被告與警員乙○○在偵查
      應訊時，係分別陳稱：「（被告）我當時一開始有表明是受委任，之後我就說
      你怎麼可以質疑這張證件之真實性，假如是假的，你可法辦，且我事後也沒有
      說他服務態度不好。」；「（檢察官）是否如此？」；「（乙○○）他是先罵
      我三字經後才如此說的。」（見偵查卷第五頁）各等語，亦顯見警員乙○○在
      偵查中前後供述之旨意，應僅係表明被告陳述之先後，尚難以此即認警員乙○
      ○在偵查中，曾陳稱被告有說過：「如果你認為是假的，可以給我法辦。」等
      語，況被告對警員乙○○之服務態度若有不滿，自可循正常申訴途徑獲得圓滿
      解決，乃其不此之圖，反而當場逕對警員乙○○罵稱「姦你娘」一語，猶謂其
      無侮辱之意，其誰能信。縱其於該語之後，復有其自稱前揭或其他任何說詞，
      亦不影響其侮辱行為之成立。
（四）綜上各情，參互觀之，足認被告所辯，要屬事後飾卸刑責之詞，無足取信。本
      件事證已臻明確，被告之犯行，洵堪認定，應予依法論科。
二、按派出所值班檯處，係供民眾諮詢及報案之處所，自屬公眾得出入之場所，乃被
    告竟在該處當場以「姦你娘」一語，公然侮辱依法執行職務中之公務員，核係犯
    刑法第一百四十條第一項之當場侮辱依法執行職務公務員罪，及刑法第三百零九
    條第一項之公然侮辱罪。被告以一行為同時觸犯上開二罪名，應依想像競合犯之
    例，從一較重之當場侮辱依法執行職務公務員罪處斷。被告犯公然侮辱部分，
    雖未為起訴書所論列，惟因業經被害人乙○○在偵查中告訴在案，且與已起訴之
    當場侮辱依法執行職務公務員罪部分，具有裁判上一罪之想像競合犯關係，為起
    訴效力所及，本院自應依法併予審判。原審本於同上之見解，適用刑法第一百四
    十條第一項、第三百零九條第一項、第五十五條前段、第四十一條，罰金罰鍰提
    高標準條例第一條前段、第二條，並審酌被告之素行、犯罪之動機、目的，及其
    身為律師，具有高度專業素養及社會地位，竟出言侮辱依法執行勤務之警員，且
    迄今尚未向被害人致歉，暨其犯後態度等一切情狀，對其量處有期徒刑五月，並
    諭知如易科罰金以三百元折算一日之標準。經核認事用法並無不合，量刑亦稱妥
    適，而無撤銷改判之原因。被告上訴意旨，猶執前詞否認犯罪，指摘原判決不當
    ，為無理由，應予駁回。
三、據上論斷，應依刑事訴訟法第三百六十八條，判決如主文。
本案經檢察官林炎昇到庭執行職務。
中    華    民    國      九十      年      四      月        十七      日
                                  臺灣高等法院臺南分院刑事第二庭
                                      審判長法官  游    明    仁
                                            法官  蘇    重    信
                                            法官  林    永    茂
右正本證明與原本無異。
不得上訴。
                                      法院書記官  楊    清    旺
中    華    民    國      九十      年      四      月        十八      日
附錄：本判決論罪科刑法條
刑法第一百四十條第一項
於公務員依法執行職務時，當場侮辱，或對於其依法執行之職務公然侮辱者，處六月
以下有期徒刑、拘役或一百元以下罰金。


司法院資訊處製作；財團法人民間司法改革基金會備份。
